臺灣嘉義地方法院民事判決
109年度訴字第479號
原      告  林王笑  
訴訟代理人  吳聰億律師
被      告  林金隆  
訴訟代理人  張巧妍律師
上列當事人間請求撤銷贈與事件，本院於民國110年1月26日言詞
辯論終結，判決如下：
    主  文
原告之訴駁回。
訴訟費用由原告負擔。
    事實及理由
一、原告方面：
㈠、原告為被告之母親，原告於民國103年10月3日作成代筆遺囑
    ，明白揭示將來遺產由所有繼承人平均繼承，惟被告為謀取
    原告所有坐落嘉義市○○段000地號土地（下稱系爭土地），
    遂要求原告將系爭土地贈與被告，並承諾願奉養、照顧原告
    ，旋即以補發所有權狀為由，攜同原告到代書處辦理贈與所
    有權移轉登記（下稱系爭贈與行為）。然系爭土地贈與被告
    後並未實際盡到照顧、扶養原告之責，尤以原告108年12月
    間因背部龍骨疼痛，皆未獲被告置理，原告疼痛難耐本想自
    殺了結，所幸經孫子發現，通知女兒即訴外人林淑美照顧、
    陪伴2天，再由林淑美將原告帶至陽明醫院開刀治療，嗣休
    養復健期間，皆由原告之女兒輪流看護，被告及其配偶均無
    意願看護原告，原告對被告此種「病不使醫、傷不使療」之
    消極性凌虐行為心寒至極，被告乃係附「照顧、扶養原告」
    之負擔而受贈系爭土地，被告既未履行該負擔，又消極凌虐
    原告，爰依民法第412條、第416條第1項第2款規定，請求擇
    一判決撤銷贈與，並將系爭土地返還登記予原告。
㈡、被告雖依證人黃淑盆、林崇源之證詞，辯稱其沒有不照顧、
    扶養原告之情形云云。然證人黃淑盆、林崇源分別為被告之
    配偶及兒子，其證詞顯諸多與事實相左，且有偏頗，證明力
    殊值懷疑。
㈢、並聲明：被告應將系爭土地所有權移轉登記予原告。
二、被告則以：
㈠、原告為要求被告返還系爭土地，曾為假處分之聲請及提出刑
    事告訴等，原告在上開訴訟程序中均主張被告係未經其同意
    ，偽造文書，冒用其名義，辦理系爭土地過戶等，然經嘉義
    地方檢察署檢察官查證系爭土地過戶係原告本人申辦印鑑證
    明並委託代書王彥博所辦理而對被告為不起訴處分，原告始
    於本件訴訟改主張兩造係附負擔贈與，原告歷次主張基礎事
    實相互矛盾，自難採信。
㈡、兩造係於106年4月12日一起前往王彥博代書處辦理系爭土地
    過戶，並經兩造同意後由代書錄影、收音存證，依該錄影3
    分16秒、4分26秒至4分28秒、4分30秒等處，可見原告分別
    稱：「（補發的權狀）交我好了」、「要給他（指被告）就
    好，沒有，沒有什麼條件」、「要什麼條件，咱的兒子，要
    什麼條件」等語，可知原告於贈與系爭土地無附負擔之約定
    ，且亦未受何詐騙或有何偽造文書之情事，有嘉義地方檢察
    署檢察官不起訴處分及高等檢察署臺南檢察分署處分書可憑
    。
㈢、況原告雖拒絕與被告同住之要求，然原告平時生活所需、身
    體狀況照顧、屋內環境清潔等，近2年前仍係由被告與其配
    偶打掃、清理，近2年來則係由被告之子即林崇源負責；原
    告身體病痛就醫，亦多係由被告陪同至長庚腦神經外科、嘉
    寶婦產科、長庚泌尿科、彭診所心臟科、光榮診所神經科、
    新民中醫、安泰眼科、蔡湯鎮眼科等處就醫。另原告於108
    年12月中旬表示龍骨疼痛復發，故預約同年月23日上午長庚
    腦神經外科王定中醫師早上門診，為照顧原告，被告甚至於
    此期間均住在原告處，該日清晨原告身體不適，亦係由被告
    及其配偶陪同原告至長庚醫院掛急診後又至王定中醫師預約
    門診就診、同年月25日、29日亦均係由被告帶原告前往陽明
    醫院診療、手術，並留院照顧原告，原告之女兒嗣後才陸續
    到院照顧原告，此將被告留存之脊椎微創手術住院須知、陽
    明醫院收據、出院照護指導、長庚醫院費用收據與證人林崇
    源、黃淑盆之證詞互核即明，是被告並無不願照顧或負擔原
    告生活費而有「病不使醫、傷不使療」之情。再者，子女對
    父母之照顧扶養，本應由被告與原告之其他女兒相互協力照
    顧，難認被告有何未履行照顧扶養原告之義務，是原告依民
    法第416條第1項第1款、第2項、第412條第1項之規定，請求
    撤銷系爭贈與契約，於法不合。
㈣、並聲明：原告之訴駁回。
三、本院得心證之理由：
㈠、原告為被告之母親，原告曾於103年10月3日作成代筆遺囑，
    載明其所有遺產由法定繼承人按法定應繼分繼承。又兩造於
    106年5月6日委由王彥博代書辦理將系爭土地贈與予被告，
    並於106年6月8日辦理所有權移轉登記完竣。原告嗣對被告
    提起詐欺等告訴，經臺灣嘉義地方檢察署檢察官以109年度
    偵字第818號為不起訴處分，原告不服聲請再議，經臺灣高
    等檢察署臺南檢察分署以109年度上聲議字第2102號為駁回
    再議之處分等情，有兩造分別提出之代筆遺囑影本（見本院
    卷第15頁）、系爭土地登記第一類謄本（見本院卷第17頁）
    、臺灣嘉義地方檢察署檢察官109年度偵字第818號不起訴處
    分書（見本院卷第285-289頁）、臺灣高等檢察署臺南檢察
    分署109年度上聲議字第2102號處分書影本（見本院卷第319
    -323頁）等件為憑，此部分事實堪信為真實。
㈡、原告起訴主張伊贈與系爭土地予被告時，被告曾答應會奉養
    原告至終老為止，可見系爭贈與行為係附有負擔之贈與，現
    被告卻違反當時之承諾不願陪同原告就醫，且不履行扶養原
    告之義務，因而欲撤銷贈與行為云云。經查，106年4月12日
    兩造一同前往訴外人王彥博代書處委託其辦理系爭土地所有
    權狀補發及贈與過戶登記予被告之事宜，原告當場向王彥博
    代書表示願意將系爭土地無條件贈與予被告，被告並無任何
    行使偽造私文書、使公務員登載不實及詐欺取財之犯行等情
    ，業經檢察官查明屬實並為不起訴處分確定在案，此有臺灣
    嘉義地方檢察署檢察官109年度偵字第818號不起訴處分書（
    見本院卷第285-289頁）、臺灣高等檢察署臺南檢察分署109
    年度上聲議字第2102號處分書影本（見本院卷第319-323頁
    ）附卷可稽，堪認原告贈與系爭土地予被告係經原告同意且
    未附任何負擔甚明。至於原告另主張伊先前已預立遺囑，
　　載明其所有遺產由法定繼承人按法定應繼分繼承，不可能同
    意將系爭土地單獨贈與予被告云云。然查，被繼承人預立遺
    囑後，依法並非不得將遺囑內容加以變更或對財產為不同之
    安排或處分，故原告固然於贈與系爭土地予被告前，曾預立
    遺囑欲將其所有遺產由法定繼承人按法定應繼分繼承，在該
    遺囑尚未生效前，原告尚非不得改變遺囑內容而將系爭土地
    贈與予被告，故原告主張伊於預立遺囑後，不可能再將系爭
    土地贈與予被告云云，並不可採。
㈢、次查，原告於108年12月中旬脊椎疼痛復發，被告乃為原告預
    約同年月23日上午長庚腦神經外科王定中醫師早上門診，該
    日清晨原告身體不適，亦係由被告及其配偶陪同原告至長庚
    醫院掛急診看診後，同日上午又至王定中醫師預約門診就診
    等情，有長庚醫療財團法人嘉義長庚紀念醫院109年9月1 日
    長庚院嘉字第1090850225號函所附之108年12月23日急診病
    歷及同日王定中醫師神經外科門診病歷資料（見本院卷第22
    3-253頁）在卷可資佐證。如非被告已事先為原告預約王定
    中醫師之門診，以嘉義長庚醫院門診之規模，豈有可能當天
    即可看診？可見被告抗辯對於原告身體病痛並非未加照顧、
    護送就醫等語，尚非無稽。
㈣、再查，原告於前述時間在嘉義長庚醫院就醫後，脊椎疼痛症
    狀並未緩解，又於同年月25日起陸續在嘉義市陽明醫院就醫
    ，同年月30日因第四腰椎至第一薦椎脊椎滑脫、脊椎腔狹窄
    、第一腰椎、第二腰椎壓迫性骨折及脊椎後凸症，在陽明醫
    院接受手術治療乙節，有陽明醫院109年9月8日陽字第10909
    01-14號函檢附之出院病歷摘要（見本院卷第93-99頁）在卷
    足憑。而被告在原告上開手術進行前，為原告辦理住院手續
    ，曾簽署脊椎微創手術住院須知，辦理繳納住院費用及接受
    出院照護指導之衛教等情，亦有被告提出之脊椎微創手術住
    院須知、醫療費用收據、住院費用帳單及出院照護指導等文
    件（見本院卷第197-204頁）可資佐證，足見被告對於原告
    身體之病痛，亦有付出相當程度之關心。尚無原告所主張被
    告對其身體之病痛漠不關心，不願將其送醫之情事。　
㈤、綜上所述，被告自原告受贈與系爭土地，並未附有任何負擔
    ；被告對於原告身體之疾病亦均有陪同就醫、接受手術治療
    等照料之行為，有如前述，則原告起訴主張依民法第412條
    第1項及同法第416條第1項第2款之規定，請求被告應將系爭
    土地所有權移轉登記返還原告，於法尚屬無據，應予駁回。
四、兩造其餘主張及所提證據與本院上開論斷無涉或無違，不予
    贅述。
五、訴訟費用負擔之依據：民事訴訟法第78條。
中　　華　　民　　國　　110 　年　　2 　　月　　19　　日
                       民事第一庭法　官  曾文欣
以上正本係照原本作成。
如對本判決上訴須於判決送達後20日內向本院提出上訴狀（須按
對造人數提出繕本）。
如委任律師提起上訴者，應一併繳納上訴審裁判費。
中　　華　　民　　國　　110 　年　　2 　　月　　19　　日
                                 書記官　陳慶昀